【裁判字號】    97,聲,32
【裁判日期】    970617
【裁判案由】    聲請避
【裁判全文】
臺灣高等法院高雄分院民事裁定            97年度聲字第32號
聲  請  人  吳東霖
上列聲請人因與相對人陸文芳等人間請求損害賠償事件，聲請法
官迴避，本院裁定如下：
    主  文
聲請駁回。
聲請訴訟費用由聲請人負擔。
    理  由
一、聲請意旨略以：聲請人與相對人陸文芳等5 人間請求返還不
    當得利及損害賠償事件，由本院97年度重上字第32號審理中
    ，依民事訴訟法第32條第7 款、第33條第1 項第1 款之規定
    ，請求以下法官迴避：(一)曾受理聲請人刑事及民事案件之法
    官莊飛宗、曾錦昌、賴玉山、魏新和、黃宏欽、洪碩垣、邱
    明弘、邱基俊、吳登輝、黃金石、江泰章、曾永宗、陳明富
    、邱永貴、林紀元、林健彥等。(二)本院曾受檢舉枉法裁判或
    受移送公懲處分之法官。(三)查本案由蔡文貴法官主審，惟蔡
    文貴自民國88年11月起至94年10月止擔任台灣高雄地方法院
    （下稱高雄地院）院長，而本案所涉之刑事案件，一審故為
    拖延6 年，連續換4 位法官審理，不法拖延辦案，致枉法裁
    判等，皆在當時蔡院長主導之下所為，足證蔡文貴應迴避本
    案。又蔡文貴院長於89年11月20日以高貴刑午87年自第4859
    9 號具文向最高法院函查伊之民事判決是否確定，足證蔡文
    貴特別關注伊之民事前案。再依高雄地院92年2 月13日雄院
    貴刑午87自126 第7772號函說明，該函係依承審法官於91年
    11月28日庭諭辦理，卻無故拖延近三個月之92年2 月13日才
    由院長蔡文貴具名發文，蔡文貴院長自無法置身事外，不該
    參與本案審判。又黃科瑜法官以聲請人不懂法院用印規則，
    謂蔡院長發文用印完全與案件無關，惟公家機關用印有審核
    裁示程序，一但許可用印，機關負責人應負其責任。黃科瑜
    法官開庭時，伊就蔡前院長應迴避一事，雖一再以另有事證
    提出說明，一週內、三天內提出說明，惟黃科瑜法官卻一再
    要求伊於法庭直接說明，伊以手上無資料恐說明不全，但黃
    科瑜法官仍要求立即補充說明，伊不能接受如此方式，故依
    民事訴訟法第33條第1 項第1 款、第2 款之規定，聲請蔡文
    貴及黃科瑜法官皆應迴避等語。
二、經查：
  (一)按法官就所審判之訴訟事件，具有民事訴訟法第32條第7 款
    所定「曾參與該訴訟事件之前審裁判或仲裁」之情形，應自
    行迴避而不自行迴避者，依同法第33條第1 項第1 款規定，
    當事人固得聲請法官迴避，以期審判之公平，但以法官就特
    定訴訟具有上開迴避原因為要件。倘特定訴訟事件非由被聲
    請迴避之法官審判，當事人自無聲請該法官迴避之可言。本
    件聲請人與相對人陸文芳等5 人間請求損害賠償事件，分由
    本院97年度重上字第32號（下稱系爭訴訟事件），由審判長
    蔡文貴、陪席法官謝靜雯、受命法官黃科瑜審理（目前行準
    備程序中），業經本院調閱上開訴訟事件查閱無訛。是聲請
    人所聲請迴避之法官除蔡文貴、黃科瑜外，其餘均未承辦本
    院上開民事訴訟事件，況其中部分法官並非擔任民事審判工
    作，另部分法官已退休或已辭職或未在本院任職，自無聲請
    各該法官迴避之可言。至聲請人所指蔡文貴庭長有民事訴訟
    法第32條第7 款所定「曾參與該訴訟事件之前審裁判或仲裁
    」之情形，係以聲請人之刑事前案於高雄地院審理時拖延6
    年，連續換4 位法官審理，不法拖延辦案，致枉法裁判，皆
    在當時蔡文貴院長主導之下所為為由。惟查蔡文貴庭長於聲
    請人之刑事前案繫屬高雄地院時，固擔任高雄地院院長並以
    其名義發文，但此乃蔡文貴因擔任高雄地院院長，依規定就
    該院刑事訴訟文書應蓋院長職銜簽名章所為，並非蔡庭長曾
    參與該刑事案件之審理。且本院調卷查閱蔡庭長未曾參與本
    件民事第一審裁判（95年度訴字第2403號），則蔡庭長自無
    民事訴訟法第32條第7 款所定「曾參與該訴訟事件之前審裁
    判或仲裁」之情形，聲請人以蔡庭長先前擔任院長期間以院
    長職銜發文，而臆測蔡庭長主導其刑事一審案件之進行，進
    而謂有民事訴訟法第32條第7 款所定法官應自行迴避之情形
    而不自行迴避，據此聲請蔡庭長迴避，非有理由，不應准許
    。
  (二)按民事訴訟法第33條第1 項第2 款規定所謂足認法官執行職
    務有偏頗之虞者，當事人得聲請該法官迴避，係指法官於訴
    訟標的有特別利害關係，或與當事人之一造有密切之交誼或
    嫌怨或基於其他情形，客觀上足疑其不公平之審判或紀錄者
    為其原因事實，若僅憑當事人之主觀臆測或不滿意法官進行
    訴訟遲緩或認法官指揮訴訟欠當，則不得謂其有偏頗之虞，
    據以聲請法官迴避（最高法院69年度台抗字第457 號判例意
    旨參照）。聲請人主張蔡文貴庭長有民事訴訟法第33條第1
    項第2 款所定「足認法官執行職務有偏頗之虞」之迴避事由
    ，係以蔡庭長前於擔任高雄地院院長期間，曾就聲請人之前
    刑事案件發文向最高法院函詢聲請人之民事前案判決是否確
    定，因此臆測蔡庭長特別關注其民事前案，並以其刑事前案
    承審法官庭諭後拖延近三個月始由當時擔任高雄地院院長之
    蔡文貴具名發文，因此謂蔡庭長無法置身事外。惟經調閱本
    院97年度重上字第32號損害賠償事件全卷，均未見蔡庭長執
    行職務有何偏頗情事，且該案件尚未進入該庭合議庭審判之
    辯論程序，難認蔡庭長執行職務有偏頗之虞。聲請人另主張
    黃科瑜法官有民事訴訟法第33條第1 項第2 款所定之迴避事
    由，主張黃法官於庭訊時就聲請人聲請蔡文貴庭長應迴避一
    事，一再要求聲請人於法庭立即補充說明，因此謂黃法官以
    逼迫方式問案。按聲請法官迴避，除應舉其原因外，應就其
    所陳原因釋明之，此觀民事訴訟法第34條規定自明，受命法
    官於行準備程序，亦有就不明瞭事項，行使闡明權之權責。
    黃法官開庭時就聲請人聲請蔡庭長迴避一事，縱曾告知聲請
    人當庭立即補充說明，係屬法官為闡明性質之訴訟指揮，此
    雖令聲請人不滿，然與前揭說明指法官於訴訟之結果有利害
    關係或於當事人有親交嫌怨等客觀事實，足認法官執行職務
    有偏頗之虞之情形不同。且經調卷查閱聲請人當時表明其手
    上無資料，要再補提公文作為證據，會在三日內具狀說明，
    已記明筆錄，有本院上開民事案件準備程序筆錄可按。是黃
    法官並未不允許聲請人於三日內具狀補充說明，尚難僅憑聲
    請人不滿黃法官之訴訟指揮，即認黃法官於執行職務時有偏
    頗之虞。從而，聲請人以蔡文貴庭長及黃科瑜法官執行職務
    有偏頗之虞而據以聲請迴避，非有理由，不應准許。
三、據上論結，本件聲請為無理由，依民事訴訟法第95條、78條
    ，裁定如主文。
中    華    民    國    97    年    6     月    17    日
                            民事第六庭
                                審判長法官  許明進
                                法      官  張明振
                                法      官  徐文祥
以上正本證明與原本無異。
如不服本裁定應於送達後10日內向本院提出再抗告狀（並按他造
當事人之人數附繕本），並繳納再抗告費新臺幣1,000 元。
再為抗告應以適用法規顯有錯誤為理由，並經本院之許可，該許
可以原裁定所涉及之法律見解具有原則上之重要性者為限，並委
任律師為代理人。
中    華    民    國    97    年    6     月    18    日
                                書  記  官  呂素珍
附註：
抗告人之配偶、三親等內之血親、二親等內之姻親，或抗告人為
法人、中央或地方機關時，其所屬專任人員具有律師資格並經法
院認適當者，亦得為第三審代理人。
抗告人或其法定代理人具有律師資格者及前項情形，應於提起抗
告或委任時釋明之。


司法院資訊處製作；財團法人民間司法改革基金會備份。
